【裁判字號】    99,消債抗,235
【裁判日期】    991021
【裁判案由】    聲請更生程序
【裁判全文】
臺灣高雄地方法院民事裁定           99年度消債抗字第235號
抗  告  人  甲○○
上列抗告人因聲請更生程序事件，對於民國99年8 月31日本院99
年度消債更字第316號裁定提起抗告，本院裁定如下：
    主    文
抗告駁回。
抗告程序費用新臺幣壹仟元由抗告人負擔。
    理    由
一、本件抗告意旨略以：原審裁定以勞保投保薪資新臺幣（下同
    ）33,000元計算民國99年每月所得顯與實際所得狀態不符，
    且抗告人於數年前因償還父親債務，而向第三人周怡伶借款
    ，經周怡伶向抗告人催討，始知母親尚未清償，為將該筆債
    權納入更生程序中清償，爰依法提起本件抗告，請求廢棄原
    裁定，並准予裁定開始更生程序等語。
二、按債務人與金融機構協商成立者，不得聲請更生或清算，但
    因不可歸責於己之事由，致履行顯有重大困難者，不在此限
    ；本條例施行前，債務人依金融主管機關協調成立之中華民
    國銀行公會會員辦理消費金融案件無擔保債務協商機制與金
    融機構成立之協商，準用前項之規定，消費者債務清理條例
    （下稱債清條例）第151 條第5 項、第6 項分別定有明文。
    衡諸債之關係，係以當事人間之信賴關係為基礎，為社會經
    濟組織之重要支柱，故當事人於以法律行為追求自己之利益
    之際，亦應顧及對方之利益，並考量債權債務在社會上之作
    用，本於誠實及信用之原則，行使債權及履行債務。是對於
    已陷入經濟上困境之消費者，若任其於惡性循環之債務窘境
    中自生自滅，將衍生嚴重之社會問題，難以維持安定之社會
    經濟秩序，故為兼顧債權人、債務人雙方之利益，對陷於經
    濟上困境之消費者，乃允其於債清條例施行後，得選擇以重
    建型之更生程序或清算型之清算程序清理其債務，藉以妥適
    調整債務人與債權人及其他利害關係人間之權利義務關係，
    保障債權人獲得公平受償，並謀求消費者經濟生活之重建復
    甦機會。惟對於已與金融機構協商成立，或於本條例施行前
    ，已依金融主管機關協調成立之中華民國銀行公會會員辦理
    消費金融案件無擔保債務協商機制與金融機構成立協商之債
    務人，若非因不可歸責於己之事由，致履行顯有重大困難，
    僅係為圖謀減免債務，而不為債務之履行，自有違債權契約
    為誠信契約之本旨，故依債清條例第151 條第6 項準用同條
    第5 項前段之規定，不得聲請更生或清算，始能避免肇致道
    德危險。次按聲請更生或清算，需具備不能清償債務或有不
    能清償之虞之要件；聲請不合程式或不備其他要件者，法院
    應以裁定駁回之，但其情形可以補正者，法院應定期間先命
    補正，債清條例第3 條、第8 條亦有明文規定。
三、經查：
  (一)抗告人前因無法清償債務，而於95年間依金融主管機關協調
    成立之中華民國銀行公會會員辦理消費金融案件無擔保債務
    協商機制與銀行等債權人達成分期還款協議，同意自95年10
    月起，分72期，利率5 ％，每月繳納10,949元方式償還等節
    ，有債權人清冊、財團法人金融聯合徵信中心當事人綜合信
    用報告書、協議書、無擔保債務還款計劃各1 份在卷可稽，
    堪信為真。原審並以抗告人於96年8 月間未依協議繼續分期
    償還，係因其後收入驟減，履行協議有重大困難，而有不可
    歸責於抗告人之事由。是抗告人尚須符合債清條例第3 條規
    定之不能清償債務或有不能清償之虞之要件，法院始應准予
    更生。
  (二)抗告人主張原裁定以勞保投保薪資計算99年每月所得顯與實
    際不符等語，參酌一般情況，雇主應不致高報員工勞保薪資
    ，造成雇主需相對提撥較高之勞保退休金之情形，則該主張
    雖非無理，惟如以抗告人主張之99年6 至8 月所得計算，則
    每月平均所得約為31,195元【計算式：（31495 ＋31045 ＋
    31045 ）÷3 ＝31195 】，均有薪資單在卷可稽，則扣除原
    裁定認定之個人必要支出及扶養費用後，剩餘約11,136元（
    計算式：00000-00000-0000＝11136 ），如債務總額亦以原
    裁定認定之總額計算，抗告人僅約13餘年即可清償完畢（計
    算式：0000000 ÷11136 ÷12＝13），以抗告人目前32歲年
    齡（67年9 月21日生），距退休法定年齡尚有33年，尚可清
    償完畢，應難認履行有重大困難，故該部份之主張顯無理由
    。
  (三)又抗告人主張嗣後發現乙筆債務，為求清償，聲請將其列入
    更生程序等語。按債清條例第43條第1 項第1 款規定：債務
    人聲請更生時，應提出財產及收入狀況說明書及其債權人、
    債務人清冊。前項債權人清冊，應表明下列事項：債權人之
    姓名或名稱及地址，各債權之數額、原因及種類。則抗告人
    於聲請更生前應查明並詳列債權人清冊，而得查知該筆債務
    之存在，並於向本院聲請更生時列入程序中求為清償，事後
    再為列入，除有違前開提出債權人清冊之義務外，亦可能造
    成債權人間無法公平受償，且該筆債務既為聲請更生前即已
    發生，抗告人所提出借款契約書之簽立日期竟為99年9 月11
    日，與抗告人該部分之主張即有不符，顯係事後出具。抗告
    人復未提出其他資金往來證明，核難認所稱對周怡伶之債務
    確屬存在。再退步而言，縱抗告人該部份債務主張屬實，則
    以原裁定認定之債務總額加計該筆債務共計為2,303,845 元
    （計算式：0000000 ＋550000＝000000 0），如以前述抗告
    人生活支出及扶養支出扣除餘額計算，抗告人僅約17餘年即
    可清償完畢（計算式：0000000 ÷1113 6÷12＝17），其履
    行亦無重大困難，故抗告人該部份之主張亦無理由。
四、綜上所述，抗告人雖有因不可歸責於己之事由，致履行先前
    協商之債務清償方案顯有重大困難之情形。惟其所為本件更
    生之聲請，則與債清條例第3 條之法定要件不符，自無從准
    許，而應予以駁回。原審因而裁定駁回抗告人之聲請，並無
    違誤。抗告意旨指摘原裁定不當，求予廢棄另為裁定，為無
    理由，應予駁回。
五、據上論結，本件抗告為無理由，爰依消費者債務清理條例第
    15條、民事訴訟法第495 條之1 第1 項、第449 條第1 項、
    第95條、第78條，裁定如主文。
中    華    民    國    99    年    10    月    21    日
              民事第一庭      審判長法  官  謝肅珍
                                    法  官  張茹棻
                                    法  官  林岳葳
上為正本係照原本作成。
本裁定不得抗告。
中    華    民    國    99    年    10    月    22    日
                                    書記官  簡文清

司法院資訊處製作；財團法人民間司法改革基金會備份。
